---
title: "La corrélation et les modèles de régression linéaire"
format: html
editor: visual
editor_options: 
  chunk_output_type: console
---

```{r}
#| include: false
library(questionr)
library(tidyverse)
library(weights)
bac <- aws.s3::s3read_using(FUN = data.table::fread,
                           object = "/diffusion/bac.csv",
                           bucket = "aubinpoissonnier",
                           opts = list("region" = ""))
```

Le tableau de données `bac` recense les résultats au baccalauréat de 2322 lycées et il fournit leur indice de position sociale dans la colonne `IPS`.

# La corrélation linéaire

Avec la fonction `cor`, déterminez que vaut la corrélation entre l'indice de position sociale et le taux de réussite au bac en série générale; le taux de mentions en série générale, le taux de mentions toutes séries confondues ?

```{r}
# Corrélation 
cor(bac$IPS, bac$taux_mention_brut_toutes_series)

# Corrélation pondérée par les effectifs
# Il faut utiliser une fonction du package weights
wtd.cors(bac$IPS, bac$taux_mention_brut_toutes_series, weight = bac$effectif_presents_total_series)

```

# La régression linéaire

## Les modèles simples

Les modèles de régression linéaires peuvent être construits grâce à la fonction `lm`. Il faut alors utiliser une nouvelle notation, celle des formules utilisant l'opérateur `~`. À gauche de l'opérateur se trouve la variable expliquée, à droite la ou les variables explicatives.

Construisez un modèle de régression linéaire expliquant taux de mentions toutes séries confondues à partir du score IPS.

```{r}
model1 <- lm(taux_mention_brut_toutes_series ~ IPS,
   data = bac)
```

Les résultats du modèle peuvent être obtenus de manière synthétique grâce à la fonction `summary`.

```{r}
summary(model1)
```

## Les modèles multiples

Les modèles multiples se construisent grâce à l'opérateur `+` du côté droit de la formule. Il suffit d'additionner les variables explicatives.

Construisez un modèle de régression linéaire qui explique le taux de mentions toutes séries confondues à partir du score IPS et du statut public/privé.

```{r}
model2 <- lm(taux_mention_brut_toutes_series ~ IPS + secteur_public_pu_prive_pr,
   data = bac)
summary(model2)
```

## Les modèles à interaction

Les modèles multiples se construisent grâce à l'opérateur `*` du côté droit de la formule, entre deux variables. Il suffit d'additionner les variables explicatives

Construisez un modèle de régression linéaire qui explique le taux de mentions toutes séries confondues à partir de l'interaction du score IPS et du statut public/privé.

```{r}
model3 <- lm(taux_mention_brut_toutes_series ~ IPS*secteur_public_pu_prive_pr,
   data = bac)
summary(model3)
```
